最高法院民事判決　　　　　　　　　　　　　　　八十六年度台上字第三七一四號
　　上　訴　人　台驊國際股份有限公司
　　法定代理人　黃美玲
　　訴訟代理人　林財生律師
　　被 上訴 人　香港商海福興業有限公司
　　法定代理人　翁鶴年
右當事人間請求損害賠償事件，上訴人對於中華民國八十六年七月一日台灣高等法院
第二審更審判決（八十六年度上更(三)字第五八號），提起上訴，本院判決如左：
    主  文
原判決廢棄，發回台灣高等法院。
    理  由
本件被上訴人主張：伊於民國八十年四月間，將價值美金十八萬二千六百三十三元三
角七分之慢跑鞋四萬零四十四雙，交由上訴人運往匈牙利之布達佩斯。上訴人由其香
港代理人台驊國際（香港）有限公司簽發載貨證券交付後，竟自訴外人丞慶企業有限
公司（下稱丞慶公司）收回，另簽發託運人為丞慶公司之載貨證券交付丞慶公司，且
於貨抵目的港後，未經受貨人辦理贖單手續，即將貨物交予提領，致伊未取得貨款，
又不能領貨等情。本於債務不履行及侵權行為之法則，求為命上訴人給付伊美金十八
萬二千六百三十三元三角七分及其法定遲延利息之判決。
上訴人則以：承慶公司經中國國際商業銀行（下稱中國商銀）之同意，繳回原來之載
貨證券，由伊另行簽發載貨證券交付，並無不當。伊嗣於目的港憑保證書而交付貨物
，固有未洽，惟事後已收回載貨證券二份，應已發生合法交貨之效力。何況被上訴人
並不能證明其所受之損害，縱其受有損害，亦應有海商法第一百十四條單位責任限制
規定之適用等語。資為抗辯。
原審維持第一審所為上訴人敗訴之判決，駁回其上訴，無非以：查，本件係丞慶公司
接獲貿易商匈牙利客戶INTERACO DENTALCOOP （下稱匈牙利商）由盧森堡簽發之信用
狀，以該信用狀至中國商銀北台中分行轉開背對背信用狀於被上訴人。被上訴人於八
十年四月三十日將慢跑鞋四萬零四十四雙價值美金十八萬二千六百三十三元三角七分
，委由上訴人承運至匈牙利之布達佩斯，並由其香港代理人台驊國際（香港）有限公
司簽發受貨人為中國商銀或其指定人，受通知人為丞慶公司，編號第○五○一○號一
式三紙載貨證券交付。被上訴人將其中二紙寄與丞慶公司，另一紙則用以向中國商銀
押匯。惟因被上訴人信用狀過期，裝船日期亦逾期，乃以託收方式行之。中國商銀接
獲被上訴人押匯文件後，將其中之載貨證券未經背書交付丞慶公司，丞慶公司連同自
己之二紙載貨證券，悉數交還上訴人，由上訴人另行簽發以丞慶公司為託運人，受貨
人待指定，受通知人為匈牙利商之同一編號，一式三紙載貨證券交付。丞慶公司即用
以押匯，惟亦因其該主信用狀已逾期，裝船期亦過期，乃以託收方式為之。該託收因
簽發信用狀之銀行拒絕付款而退回，中國商銀於八十年九月九日將押匯文件退回丞慶
公司，並於同月二日將被上訴人之託收文件退回。又貨抵目的港時，匈牙利商未經提
出載貨證券而以擔保方式，取得上開貨物等情，為兩造所不爭執，且有原載貨證券、
新載貨證券、發票、包裝單、裝船通知及切結書為憑，堪認為真實。惟按託收與信用
狀押匯不同，信用狀押匯時，載貨證券即賣給銀行，銀行自有處分該載貨證券之權利
；託收乃是將匯票連同全套貨運單據，託出口地銀行辦理出口託收，出口地銀行將有
關單據寄與貨物進口地之銀行同業，囑其照指定條件辦理交貨收款手續，亦即託收之
銀行並非買得載貨證券之權利，而只是依指定條件辦理交貨收款而已，故在託收不成
情形下，受託銀行應退回貨運單據。查，證人即中國商銀之承辦人許嘉賢證稱：本件
丞慶公司提示單據有瑕疵，故為託收：我們沒有背書交給承慶公司，只是讓丞慶公司
拿去換（新載貨證券），因認為沒有移轉，不影響押匯作業之進行，後來去託收對方
拒付，要丞慶公司去要回原來之載貨證券要不回，最後退給被上訴人是新載貨證券，
有跟被上訴人說交換過被拒付等語。查，本件中國商銀係以託收之方式收款，並非買
入原載貨證券，而依證人許嘉賢之證詞，中國商銀並未於原載貨證券背書，且無「移
轉」原載貨證券之意思，故中國商銀應僅係權宜的將載貨證券借與丞慶公司，一旦託
收被拒，丞慶公司仍應交回原載貨證券於中國商銀，尚難認為上訴人換發新載貨證券
係出於中國商銀同意，況中國商銀並無處分載貨證券之權利。又系爭慢跑鞋係被上訴
人委託上訴人運送，原載貨證券所載之託運人名稱為被上訴人，運送契約當存在於上
訴人與被上訴人之間，而中國商銀既未背書亦無轉讓原載貨證券之意思，丞慶公司又
僅屬原載貨證券之受通知人，則丞慶公司雖取得中國商銀之一份載貨證券，仍非得為
行使載貨證券權利之人，上訴人自丞慶公司取得原載貨證券，自亦不能謂已合法取得
或收回該載貨證券。從而，上訴人另行簽發以丞慶公司為託運人，受貨人待指定，受
通知人為匈牙利商之載貨證券，對於被上訴人不生效力，自不影響被上訴人基於原載
貨證券之託運人地位。再者，證人即耐聖企業有限公司（下稱耐聖公司）負責人陳志
興證稱：（被上訴人）開信用狀向台灣購料，再由被上訴人開信用狀或電匯付給大陸
加工費等語，且依耐聖公司關於系爭貨物第一只貨櫃之傳真，均表示「貨款」將付與
被上訴人，而非貨款付給耐聖公司後，再由耐聖公司付「佣金」給被上訴人，有該傳
真函二紙為憑，堪認系爭貨物係被上訴人向台灣購料送往大陸加工，並支付加工費用
，貨物亦係被上訴人託運給買主。再參酌系爭貨物發票記載之出賣人、包裝單記載之
出貨人，原載貨證券記載之託運人、信用狀記載之受益人均為被上訴人，益證被上訴
人確為本件國際貿易之當事人，並非耐聖公司在香港之代理人僅收取佣金而已。上訴
人就此所為之抗辯，殊不足採。另證人陳志興雖另稱：被上訴人向我們收佣金，他並
非三角貿易的公司云云，然由被上訴人、耐聖公司、丞慶公司往來之信函，可知「貨
物成品」之貨款及利潤係歸被上訴人收取，「貨物成品」之財產權由被上訴人移轉，
被上訴人從未向耐聖公司收取佣金，或以耐聖公司在香港之代理人自居，證人陳志興
此部分之證詞，即與事實有悖，自不足採。復按載貨證券具有換取或繳還證券之性質
，運送貨物，經發給載貨證券者，貨物之交付，憑載貨證券為之；即使為實際之受貨
人，如未提出並繳還載貨證券，依海商法第一百零四條準用民法第六百三十條之規定
，仍不得請求交付運送物。本件上訴人在貨物目的港未憑載貨證券，而僅以擔保之方
式，即將運送物交付匈牙利商，有違載貨證券為繳還證券之性質，自有未合，尚難僅
以上訴人嗣後已與丞慶公司和解，取回兩份新載貨證券，即謂其未待提出載貨證券即
交付貨物之瑕疵已經補正。至於海商法第一百零二條第一項前段規定：「載貨證券有
數份者，在貨物目的港請求交付貨物之人，縱僅持有載貨證券一份，運送人或船長不
得拒絕交付」，並不包括運送人或船長對於未持有並提出載貨證券之人，亦得交付貨
物。上訴人執該項規定資為免責之論據，不無誤解。兩造間既有運送關係存在，上訴
人本應依約在貨物目的港依中國商銀之指示放貨，乃竟擅自換發丞慶公司為託運人之
載貨證券，復於貨物抵目的港後，未收回載貨證券，即逕以擔保之方式交付貨物與匈
牙利商，致被上訴人無法取得貨款，又不能領取貨物，自受有損害。被上訴人基於債
務不履行及侵權行為之法律關係，請求上訴人賠償其損害，洵屬有據。至上訴人辯稱
：已於八十年十二月十日與丞慶公司、耐聖公司及匈牙利商達成和解云云，並提出協
議書為證，惟查被上訴人並非該協議書之當事人，且未委託耐聖公司和解，亦經證人
陳志興結證在卷，故該協議書並無拘束被上訴人之效力，自不能因此而免除上訴人對
被上訴人之賠償責任。又本件損害額之計算，應以目的港貨物完好市價減去貨物損害
後目的港市價為準。所謂目的港完好市價，應包括成本、保險、運費、關稅、管理費
用以及合理利潤等項。查，系爭貨物之信用狀香港價格即成本價為美金十八萬二千六
百三十三元三角七分，有發票及信用狀可稽，此尚不包括保險、運費、關稅、管理費
用及合理利潤在內，故系爭貨物目的港完好市價應不低於此。再參照上訴人所提出之
前開協議書，匈牙利商與耐聖公司、丞慶公司分別以美金十二萬二千八百五十九元及
一萬六千二百十九元，合計十三萬九千零七十八元達成和解。此項金額依協議書之記
載，係「折價」讓步之結果，即以匈牙利商願付貨物市價之七成達成和解而言，系爭
貨物在目的港之市價當為美金二十三萬一千七百九十六元。被上訴人以美金十八萬二
千六百三十三元三角七分為其損害額，請求上訴人賠償，自為相當。且海商法第一百
十四條第二項關於運送人單位責任限制之立法意旨，係以海上運送較陸上運送風險為
大，故限制其賠償金額，以助海上運送之發展，此項責任限制之規定，應僅適用於海
上運送之貨物毀損滅失之情形；如貨已離船，因運送人未依約定放貨造成託運人之損
害，即無適用之餘地，是被上訴人本件之請求，於法有據，應予准許等詞。為其判斷
之基礎。
按運送物有喪失、毀損或遲到者，其損害賠償額，依海商法第五條準用民法第六百三
十八條第一項規定，應依其應交付時目的地之價值計算之。查，上訴人主張系爭貨物
約在八十年六月二十日、二十一日左右抵達目的港，即由第三人出具書面領走貨物云
云（見一審卷九三頁反面），而卷附協議書簽訂時係在八十年十二月十日（見一審卷
三五頁），兩者時間相距約四個月，原審以協議書折價讓步之金額，推算系爭貨物交
付時目的地之價值，即有未洽。且匈牙利商與耐聖公司、丞慶公司分別以美金十二萬
二千八百五十九元及一萬六千二百十九元，合計十三萬九千零七十八元達成和解，係
依系爭貨物之「貨款」折價七成而得之結果，並非匈牙利商願依貨物「市價」之七成
折價而來，此觀之上揭協議書自明。原審未察於此，遽認上開金額係匈牙利商依市價
之七成折價讓步而來，與卷內資料不符，亦屬可議。究系爭貨物於交付時目的地之價
值為若干，自應發回詳查。上訴論旨，執以指摘原判決違背法令，求予廢棄，非無理
由。
據上論結，本件上訴為有理由。依民事訴訟法第四百七十七條第一項、第四百七十八
條第一項，判決如主文。
中      華      民      國    八十六    年     十二     月      十二    日
                              最高法院民事第三庭
                                  審判長法官  朱  建  男
                                        法官  許  澍  林
                                        法官  鄭  玉  山
                                        法官  蘇  茂  秋
                                        法官  蘇  達  志
      右正本證明與原本無異
                                              書  記  官
中      華      民      國    八十六    年     十二     月    二十三    日
